---
title: "Analyse spatiale et territoriale du logement social"
author: "Claude Grasland, Université de Paris (Diderot)"
subtitle: Formation Carthageo-Geoprisme 2022 
output:
  beamer_presentation:
    colortheme: beaver
    fonttheme: structurebold
    theme: Madrid
  slidy_presentation: default
---

```{r setup, include=FALSE}
knitr::opts_chunk$set(echo = FALSE)
library(xtable)
library(survey)
library(knitr)
library(dplyr)
library(tidyr)
library(ggplot2)
library(questionr)
library(sf)
library(cartography)
```



# Localisation territoriale


##  Le format sf (spatial features)

La cartographie et plus généralement les opérations géométriques sur des données spatiales dans R peuvent facilement être effectuées avec le **package sf** (spatial features) qui crée des objets uniques  rassemblant à la fois 

- un tableau de données (l'équivalent du fichier .dbf)
- une géométrie (l'équivalent du fichier .shp)
- une projection (l'équivalent du fichier .prj)

Lorsqu'on récupère des fonds de carte au format shapefile (.shp) ou dans d'autres formats standards comme GeoJson, la première tâche consiste donc à les convertir au formt sf afin de pouvoir les utiliser facilement dans R. L'importation se fait à l'aide de l'instruction `st_read` en indiquant juste le nom du fichier .shp à charger. Les autres fichiers (.dbf ou .proj) seront lus également et intégrés dans l'objet qui hérite de la double classe *data.frame* et *sf*.

##  Etapes de préparation des données

Dans notre exemple, nous allons suivre les étapes suivantes :

1. Préparer les données statistiques par IRIS dans un *data.frame*
2. Charger un fonds de carte par IRIS au format *sf*
3. Effectuer une jointure entre les deux fichiers par le code IRIS
4. Sauvegarder le résultat
5. Agréger les données statistiques et géométriques par commune
6. Sauvegarder le résultat.







## Préparer les données statistiques

On importe le fichier des individus :

### programme
```{r, cache.comments=TRUE,comment=F,message=F, error=FALSE,echo=T}
tab_ind<-readRDS("data/menag2018.RDS")
```

### résultat
```{r, cache.comments=TRUE,comment=F,message=F, error=FALSE,echo=F}
head(tab_ind[,1:5],3)
```


##  Agréger les données 

On commence par créer un *tableau long* croisant les deux variables et leur effectif pondéré : 

### programme
```{r, cache.comments=TRUE,comment=F,message=F, error=FALSE,echo=T}
tab_long<- tab_ind %>%
           filter(HLML != "Y")%>%
           group_by(IRIS,HLML)%>%
           summarise(NB=sum(IPONDL))


```

### résultat
```{r, cache.comments=TRUE,comment=F,message=F, error=FALSE,echo=F}
knitr::kable(head(tab_long,5),digits=2)
```

##  Pivoter le tableau

Puis on fait "pivoter" le tableau pour l'obtenir en format large :

```{r, cache.comments=TRUE,comment=F,message=F, error=FALSE,echo=T}
tab_large <- tab_long %>% pivot_wider(id_cols = IRIS, 
                                      names_from = HLML,
                                      names_prefix = "HLM_",
                                      values_from = NB,
                                      values_fill = 0)
```


### résultat
```{r, cache.comments=TRUE,comment=F,message=F, error=FALSE,echo=F}
knitr::kable(head(tab_large,5),digits=2)
```

## Ajouter de nouvelles variables

On ajoute de nouvelles variables telles que le nombre total de ménage et le % de ménages en HLM : 


```{r, cache.comments=TRUE,comment=F,message=F, error=FALSE,echo=T}
tab<- tab_large %>% mutate(TOT = HLM_1+HLM_2,
                           HLM_pct = 100*HLM_1/TOT)
```


### résultat
```{r, cache.comments=TRUE,comment=F,message=F, error=FALSE,echo=F}
knitr::kable(head(tab,5),digits=2)
```

## Examiner la distribution statistique 

On examine l'histogramme donnant distribution statistique du % de ménages ordinaires résidant en HLM par IRIS.

### programme
```{r, cache.comments=TRUE,comment=F,message=F, error=FALSE,echo=T}
p <- ggplot(tab) + aes (x = HLM_pct) +
                   geom_histogram(breaks = c(0,10,20,30,40,50,
                                             60,70,80,90, 100)) +
                   scale_x_continuous("% de ménages en HLM") +
                   scale_y_continuous("Nombre d'IRIS") +
                   ggtitle(label = "Distribution des logements sociaux dans Paris & PC",
                           subtitle = "Source : INSEE, RP 2018")
                            

```

## Examiner la distribution statistique 

### résultat
```{r, cache.comments=TRUE,warning=F,message=F, error=FALSE,echo=F, fig.width=6, fig.height = 4}
p
```







## Charger les données géométriques

On importe le fichier des iris du Val-de-Marne qui est au format sf en ne gardant que les colonnes utiles

### programme
```{r,comment=F,message=F, error=FALSE, comments = F, echo=T}
map_iris <- readRDS("data/map_iris.RDS")
map_iris<-map_iris[,c(4,5,1,2,7)]
names(map_iris)<-c("IRIS","NOM_IRIS","COM","NOM_COM","geometry")
```

### résultat
```{r, cache.comments=TRUE,comment=F,message=F, error=FALSE,echo=F}
class(map_iris)
knitr::kable(head(as.data.frame(map_iris)[,1:4],2))
```


## Visualisation du fonds iris avec sf

On peut facilement produire une carte vierge des iris du Grand Paris en faisant un plot de la colonne *geometry* du fichier sf

```{r,comment=F,message=F, error=FALSE, comments = F, echo=T, fig.width=5, fig.height=4}
plot(map_iris$geometry,col="lightyellow")
```






## Jointure des données IRIS et du fonds de carte

### programme 
```{r, cache.comments=TRUE,comment=F,message=F, error=FALSE,echo=T,warning=F}
map_iris_tab<-merge(map_iris,tab,
                   by.x="IRIS",by.y="IRIS",
                   all.x=T,all.y=F)
```

### résultat
```{r, cache.comments=TRUE,comment=F,message=F, error=FALSE,echo=F}
knitr::kable(head(map_iris_tab,3),digits=2)
```

## Sauvegarde du fichier par IRIS

On sauvegarde notre fichier au format .RDS de R 


```{r,comment=F,message=F, error=FALSE,echo=T,warning=F}
saveRDS(map_iris_tab,"data/map_iris_hlm.RDS")
```



## Agrégation statistique + géométriques

Grâce aux nouveaux packages de R (*dplyr* et *sf*) il est possible d'**agréger simultanément les statistiques et les géométries** après les avoir stockés dans un même objet de type "sf"

Du coup, on peut gagner beaucoup de temps dans les traitements et les analyses cartographiques, en particulier si l'on veut tester différents niveaux d'agrégation.


## Agrégation des IRIS en communes

L'agrégation est très facile et elle concerne à la fois les variables (de stock) et les geometries

### programme
```{r,comment=F,message=F, error=FALSE,echo=T,warning=F}
map_com_tab <- map_iris_tab %>% 
  group_by(COM, NOM_COM) %>% 
  summarise(HLM_1=sum(HLM_1,na.rm=T), 
            HLM_2=sum(HLM_2,na.rm=T)) %>%
  st_cast("MULTIPOLYGON")

map_com_tab <- map_com_tab %>%  mutate(TOT = HLM_1+HLM_2,
                                  HLM_pct = 100*HLM_1/TOT) 

```



## Agrégation des iris en communes

### résultat statistique
```{r, cache.comments=TRUE,comment=F,message=F, error=FALSE,echo=F}
knitr::kable(head(st_drop_geometry(map_com_tab),3),digits=2)
```

## Agrégation des iris en communes

### résultat géométrique
```{r, cache.comments=TRUE,comment=F,message=F, error=FALSE,echo=F}
plot(map_com_tab$geometry,col ="lightyellow")
```

## Examiner la distribution statistique 

On examine l'histogramme donnant distribution statistique du % de ménages ordinaires résidant en HLM par Commune.

### programme
```{r, cache.comments=TRUE,comment=F,message=F, error=FALSE,echo=T}
p <- ggplot(map_com_tab) + aes (x = HLM_pct) +
                   geom_histogram(breaks = c(0,10,20,30,40,50,
                                             60,70,80,90,100)) +
                   scale_x_continuous("% de ménages en HLM") +
                   scale_y_continuous("Nombre de communes") +
                   ggtitle(label = "Distribution des logements sociaux dans Paris et PC",
                           subtitle = "Source : INSEE, RP 2018")
                            

```

## Examiner la distribution statistique 

### résultat
```{r, cache.comments=TRUE,warning=F,message=F, error=FALSE,echo=F, fig.width=6, fig.height = 4}
p
```








## Sauvegarde du fichier par commune

On sauvegarde notre fichier au format .RDS de R 


```{r,comment=F,message=F, error=FALSE,echo=T,warning=F}
saveRDS(map_com_tab,"data/map_com_hlm.RDS")
```



