---
title: "Analyse spatiale et territoriale du logement social"
author: "Claude Grasland, Université de Paris (Diderot)"
subtitle: Formation Carthageo-Geoprisme 2022 
output:
  beamer_presentation:
    colortheme: beaver
    fonttheme: structurebold
    theme: Madrid
  slidy_presentation: default
---

```{r setup, include=FALSE}
knitr::opts_chunk$set(echo = FALSE)
library(xtable)
library(survey)
library(knitr)
library(dplyr)
library(tidyr)
library(questionr)
library(sf)
library(cartography)
```


# Données RP 2018


## Définir le sujet

Soit le sujet : *Logements sociaux et qualification des chefs de ménages *

### Définir les "logements sociaux" 
Logements HLM ? Logements SRU ?

### Définir la notion de "qualification" ?
Le diplôme le plus élevé ? le nombre d'années d'étude ? 

### Définir la date
Année 2018 uniquement ? Résultats du RP 2018 (2016-2020) ? 




## Formuler des questions ou des hypothèses

Qu'elles soient justes ou fausses, les hypothèses permettent de cadrer l'analyse.

### Diplôme et logement social
Les logements sociaux sont réservés aux ménages les moins diplômés

### Âge et logement social
Les logements sociaux sont réservés aux jeunes ménages 

### Logement social et territoire
Les logements sociaux sont concentrés dans certains quartiers

###  Logement social, âge et diplômes
Les personnes diplômés quittent les logements sociaux dès que leurs revenus progressent


## Organiser le travail 

Sutout dans le cadre d'un groupe !

### Ne collecter que les données utiles pour répondre aux questions posées
Afin de ne pas être tenté de partir dans toutes les directions

### Archiver soigneusement les programmes et les résultats
Afin de pouvoir reproduire ultérieurement les analyses sur une autre période, un autre territoire

### Ne pas attendre d'avoir accumulé tous les résultats pour les commenter
Car l'analyse peut suggérer des erreurs ou ouvrir de nouvelles pistes.

### Partir des questions et non pas des outils
Faute de quoi on va trouver des réponses (42 ...) sans savoir quelle est la question. 




## Charger les données statistiques


### programme
```{r, cache.comments=TRUE,comment=F,message=F, error=FALSE,echo=T}
tab_ind<-readRDS("data/menag2018.RDS")
```

### résultat
```{r, cache.comments=TRUE,comment=F,message=F, error=FALSE,echo=F}
head(tab_ind[,1:5],2)
```


## Préparation de l'analyse 


- Soit la relation entre logement en HLM (Y) et Diplôme le plus élevé du chef de ménage (X). Il s'agit de deux variables **catégorielles** (= qualitatives) que l'on va typiquement mettre en relation à l'aide d'un **tableau de contingence** et d'un **test du chi-2**. L'analyse statistique est simple sous R mais il faut tenir compte de trois difficultés

- Le choix de la **population de référence** est important. Ici on va sélectionner les ménages dont la personne de référence est âgée de 25-39 ans

- la sélection ou le regroupement  des **diplômes** est également important car cela va influer sur les résultats du test.

- la **pondération des individus** doit également être prise en compte puisque le recensement est basé sur un sondage


## Sélection des individus et des variables



### programme
```{r, cache.comments=TRUE,comment=F,message=F, error=FALSE,echo=T}
#table(tab_ind$AGEMEN8)
tab_sel<- tab_ind %>% 
  filter(AGEMEN8 == "25") %>%
  select(DIPLM,HLML, IPONDL) 


```

### résultats
```{r, cache.comments=TRUE,comment=F,message=F, error=FALSE,echo=F}
knitr::kable(head(tab_sel,4))
```

## Recodage des modalités

On cherche le code des modalités CS1 ezt HLML dans le fichier des métadonnées

```{r}
meta<-readRDS("data/menag2018_meta.RDS")
metasel <- meta %>% filter(COD_VAR %in% c("DIPLM", "HLML"))
kable(metasel[,c(1,3,4)])
```




## Recodage des modalités

On recode les modalités des deux variables en regroupant certaines CSP

### programme
```{r, cache.comments=TRUE,comment=F,message=F, error=FALSE,echo=T}
tab_sel$HLML<-as.factor(tab_sel$HLML)
levels(tab_sel$HLML)<-c("HLM-O","HLM-N",NA)
tab_sel$DIPLM<-as.factor(tab_sel$DIPLM)
levels(tab_sel$DIPLM) <- c("< BAC","< BAC","< BAC","< BAC","< BAC","< BAC",
                         "BAC","BAC",
                         "BAC+123","BAC+123","> BAC+3","> BAC+3",NA)
table(tab_sel$DIPLM)
                        
```

### résultats
```{r, cache.comments=TRUE,comment=F,message=F, error=FALSE,echo=F}
knitr::kable(head(tab_sel,3))
```

## Création du tableau de contingence non pondéré (FAUX)

La solution la plus simple semble être l'instruction *table()*

### programme
```{r, cache.comments=TRUE,comment=F,message=F, error=FALSE,echo=T}
tab_cont<-table(tab_sel$HLML,tab_sel$DIPLM)
```

### résultats
```{r, cache.comments=TRUE,comment=F,message=F, error=FALSE,echo=F}
knitr::kable(addmargins(tab_cont))
```


## Création du tableau de contingence pondéré (JUSTE)

On pondère avec *wtd.table()* du package *questionr*.

### programme
```{r, cache.comments=TRUE,comment=F,message=F, error=FALSE,echo=T}
library(questionr)
tab_cont_wtd<-wtd.table(tab_sel$HLML,tab_sel$DIPLM,
                        weights = tab_sel$IPONDL)
```

### résultats
```{r, cache.comments=TRUE,comment=F,message=F, error=FALSE,echo=F}
knitr::kable(round(addmargins(tab_cont_wtd),0))
```


## Comparaison des niveaux de dépendance automobile


- Tableau non pondéré ... légèrement faux !

```{r, cache.comments=TRUE,comment=F,message=F, error=FALSE,echo=F}
tab_pct<-cprop(tab_cont)
knitr::kable(tab_pct,digits=1)
```

- Tableau pondéré ... juste !
```{r, cache.comments=TRUE,comment=F,message=F, error=FALSE,echo=F}
tab_pct_wtd<-cprop(tab_cont_wtd)
knitr::kable(tab_pct_wtd,digits=1)
```


## Visualisation du tableau de contingence

On choisit l'orientation du tableau et on l'affiche avec plot()

```{r, cache.comments=TRUE,comment=F,message=F, comment = F,error=FALSE,echo=T,fig.height=3,fig.width=6 }
mytable<-wtd.table(tab_sel$DIPLM,tab_sel$HLML,weights = tab_sel$IPONDL)
plot(mytable)
```


## Visualisation améliorée du tableau de contingence

Tant qu'à faire, on améliore la figure avec des paramètres supplémentaires : 

```{r, cache.comments=TRUE,comment=F,message=F, comment = F,error=FALSE,echo=F, fig.height=4,fig.width=6}
plot(mytable, main = "Logements HLM & Diplôme CM", sub = "Source : INSEE - RP 2018", col=c("lightyellow","lightgreen"))
```

## Test du Chi-deux

Ce test se réalise facilement sur le tableau de contingence avec l'instruction *chisq.test()* :

```{r, cache.comments=TRUE,comment=F,message=F, comment = "",error=FALSE,echo=T}
mytest<-chisq.test(mytable)
mytest
```

## Visualisation des résidus

Lorsque la relation est significative, on visualise les cases les plus exceptionnelles avec *mosaicplot( ..., shade = T)*
```{r, cache.comments=TRUE,comment=F,message=F, comment = F,error=FALSE,echo=F, fig.height=4,fig.width=6}
mosaicplot(mytable, main =  "Logements HLM & diplôme CM", sub = "Source : INSEE - RP 2018", shade =T)
```

## Conclusion







