---
title: "Analyse spatiale et territoriale du logement social"
author: "Claude Grasland, Université de Paris Cité"
subtitle: Formation Carthageo-Geoprisme 2022
output:
  beamer_presentation:
    colortheme: beaver
    fonttheme: structurebold
    theme: Madrid
  slidy_presentation: default
---

```{r setup, include=FALSE}
knitr::opts_chunk$set(echo = TRUE)
library(knitr)
library(dplyr)
library(tidyr)
library(ggplot2)
library(sf)
library(mapsf)
```



# Localisation spatiale


## Retour sur sf

Nous revenons sur le **package sf (spatial features)** que nous avons déjà rencontré au moment de la création de cartes thématiques par IRIS ou communes à l'aide du package `mapsf`. 

Ici le package sf va être utilisé pour cartographier non pas des zones mais des localisations ponctuelles. Il pourra être à nouveau couplé avec le logiciel de **cartogaphie statique** comme mapsf , afin par exemple de placer les localisations des logements sociaux au dessus du fonds de carte des IRIS ou communes.

Mais il pourra aussi servir de base à des **cartographies dynamiques** permettant de placer les points sur des réseaux de rue et plus généralement sur des "tuiles" cartographiques permettant d'effectur des zoom. On utilisera à cet effet d'autres packages comme `leaflet` ou sa version simplifiée `mapview`. 


## Données ponctuelles

Nous reprenons le fichier de localisation établi au chapitre précédent et nous ne conservons que 6 variables: 

```{r}
logt <- readRDS("data/sel_logt.RDS") %>%
        select(adresse=result_id,
               X,Y,
               date = CONSTRUCT)

```

```{r, echo=FALSE}
kable(head(logt,3))
```


## Données IRIS

Nous chargeons par ailleurs le fichier des IRIS en ne gardant que la zone d'étude : 

```{r}
map_iris <- readRDS("data/map_iris.RDS") %>%
         filter(INSEE_COM %in% c("94011","94019",
                       "94071","94055"))
  
```

```{r, echo=FALSE}
kable(head(st_drop_geometry(map_iris),3))
```


## Agrégation par commune

Rappel : on peut agréger les géométries d'un fonds sf. Ici on va créer le fonds de carte des communes. 

```{r}
map_com <- map_iris %>% group_by(INSEE_COM,NOM_COM) %>%
                summarise() %>%
                st_cast("MULTIPOLYGON")
  
```

## Vérification de la projection

Nous savons que les coordonnées X,Y du fichier logement sont projetées en EPS 2154. Mais quelle est la projection de notre fonds IRIS ? S'agit-il de la même ?

```{r}
st_crs(map_iris)$proj4string
st_crs(2154)$proj4string
```
A priori il s'agit bien de la même  de sorte que les coordonnées X,Y devraient bien se superposer sur le fonds IRIS


## Test de superposition

### Programme
```{r, eval=FALSE, echo=TRUE}
par(mar=c(0,0,0,0))
#trace les iris
plot(map_iris$geometry, 
     col="lightyellow", border="gray70",
     lwd=0.2)
# trace les communes     
plot(map_com$geometry, 
     col=NA, lwd=1, add=T)
# ajoute les points
points(x=logt$X,
       y=logt$Y, 
       cex=0.2,
       col="red",
       pch = 16)
```


## Test de superposition

### Résultat
```{r, eval=TRUE, echo=FALSE, fig.width=4, fig.height=3}
par(mar=c(0,0,0,0))
#trace les iris
plot(map_iris$geometry, 
     col="lightyellow", border="gray70",
     lwd=0.2)
# trace les communes     
plot(map_com$geometry, 
     col=NA, lwd=1, add=T)
# ajoute les points
points(x=logt$X,
       y=logt$Y, 
       cex=0.2,
       col="red",
       pch = 16)
```


## fichier des adresses

Nous allons maintenant établir un fichier de localisation des adresses en nous servant de l'identifiant unique fourni par l'INSEE.

```{r}
adr <- logt %>% select(adresse,X,Y) %>% 
               filter(duplicated(adresse) == F) %>%
               filter(is.na(X) ==F,is.na(Y)==F)


```

On constate qu'il n'y a que 652 adresses différentes alors que notre fichier fait état de 8139 logements. Une adresse regroupe donc en moyenne plus de 10 logements (habitat collectif).

## Transformation en fichier sf

La transformation de notre fichier initial au format sf est facile à réaliser avec la fonction `st_as_sf()`  du package sf. Mais il faut prendre garde de bien préciser le système de projection si l'on veut pouvoir ensuite l'utiliser.

```{r}
map_adr <- st_as_sf(adr, coords = c("X","Y"))
st_crs(map_adr)<- 2154
str(map_adr)

```


## Agrégation des logements

Notre nouveau fichier sf permet désormais d'effectuer des jointures avec le fichier des logements sociaux. A titre d'exemple on peut désormais compter le nombre de logements par adresse et leur ancienneté moyenne.

### programme
```{r, echo=TRUE, eval=FALSE}
logt_by_adr <- logt %>% 
               group_by(adresse) %>%
               summarise(nblog = n(),
                         datemoy = mean(date))
```



## Agrégation des logements


### résultat
```{r, echo=FALSE, eval=TRUE}
logt_by_adr <- logt %>% 
               group_by(adresse) %>%
               summarise(nblog = n(),
                         datemoy = mean(date))
kable(head(logt_by_adr,10))


```

## Jointure 

On peut désormais effectuer la jointure entre les données agrégées par adresse et le fichier sf de localisation des adresses :

```{r}
map_logt <- inner_join(logt_by_adr,map_adr) %>% st_as_sf()

```


## Cartographie avec mapsf

On peut désormais utiliser les méthodes de cartographie déjà vues avec mapsf :

### programme
```{r eval=FALSE, echo=TRUE}
mf_theme("agolalight")
mybreaks = c(1900, 1950, 1960, 1970, 1980, 1990, 2000, 2010, 2020)
mypal=brewer.pal(n = 8,name = "Spectral")
mf_map(map_iris, type = "base",  
       col = "gray80",border="white", lwd=0.3)
mf_map(map_com, type = "base", 
       col = NA,border="black",lwd=1,add = TRUE)
mf_prop_choro( x = map_logt,  var = c("nblog", "datemoy"), 
  inches = 0.08, col_na = "grey", pal=mypal,
  breaks = mybreaks, nbreaks = 4, lwd = 0.1,
  leg_pos = c("right", "left"),leg_val_rnd = c(0,0),
  leg_title = c("nb. logements", "ancienneté"),
  add = TRUE)
mf_layout(title = "Les logements sociaux en 2020",
        frame = TRUE, credits = "Sources : IGN et RPLS")
```


## Cartographie avec mapsf


### résultat
```{r eval=TRUE,  echo=FALSE, fig.height = 6}
mf_theme("agolalight")
mybreaks = c(1900, 1950, 1960, 1970, 1980, 1990, 2000, 2010, 2020)
library(RColorBrewer)
mypal=brewer.pal(n = 8,name = "Spectral")
mf_map(map_iris, type = "base",  
       col = "gray80",border="white", lwd=0.3)
mf_map(map_com, type = "base", 
       col = NA,border="black",lwd=1,add = TRUE)
mf_prop_choro( x = map_logt,  var = c("nblog", "datemoy"), 
  inches = 0.08, col_na = "grey", pal=mypal,
  breaks = mybreaks, nbreaks = 4, lwd = 0.1,
  leg_pos = c("right", "left"),leg_val_rnd = c(0,0),
  leg_title = c("nb. logements", "ancienneté"),
  add = TRUE)
mf_layout(title = "Les logements sociaux en 2020",
        frame = TRUE, credits = "Sources : IGN et RPLS")
```

## Sauvegarde des fichiers carographiques

On sauvegarde nos différents fichiers cartographiques au format sf relatifs à la zone d'étude.


```{r}
saveRDS(map_com,"data/sel_map_com.RDS")
saveRDS(map_iris,"data/sel_map_iris.RDS")
saveRDS(map_logt,"data/sel_map_logt.RDS")
```

